ACORDAO-COMPLETO-2404032

ACÓRDÃO 5704/2020 ATA 16/2020 - SEGUNDA CÂMARA

VISTOS, relatados e discutidos estes autos referentes à Tomada de Contas Especial instaurada pelo Fundo Nacional de Desenvolvimento da Educação contra o Sr. Luiz Carlos da Silva, ex-prefeito do Município de Formoso/MG (gestões 2005-2008, 2009-2012 e 2017-2020) , em face da não comprovação da regular aplicação dos recursos do Programa Nacional de Apoio ao Transporte Escolar - PNATE, no exercício de 2011.
ACORDAM os Ministros do Tribunal de Contas da União, reunidos em sessão da 2ª Câmara, ante as razões expostas pelo Relator, em:
9.1. com fundamento nos arts. 1º, inciso I, 16, inciso III, alíneas b e c, 19, caput, e 23, inciso III, da Lei 8.443/1992, julgar irregulares as contas do Sr. Luiz Carlos da Silva, condenando-o ao pagamento das quantias abaixo especificadas, atualizadas monetariamente e acrescidas dos juros de mora, calculados a partir da correspondente data até a efetiva quitação, fixando-lhe o prazo de 15 (quinze) dias, a contar do recebimento da notificação, para que comprove, perante o Tribunal (art. 214, inciso III, alínea a, do Regimento Interno/TCU) , o recolhimento da dívida a favor do Fundo Nacional de Desenvolvimento da Educação, na forma da legislação em vigor:
	Valor (R$) 
	Data

	8.753,48
	31/3/2011

	8.753,48
	29/4/2011

	8.753,48
	31/5/2011

	8.753,48
	1º/7/2011

	8.753,48
	29/7/2011

	8.753,48
	1º/9/2011

	8.753,48
	30/9/2011

	8.753,48
	31/10/2011

	8.781,52
	30/11/2011

9.2. aplicar ao Sr. Luiz Carlos da Silva a multa prevista no art. 57 da Lei 8.443/1992, no valor de R$ 12.000,00 (doze mil reais) , fixando-lhe o prazo de 15 (quinze) dias, a contar da notificação, para que comprove, perante o Tribunal, o recolhimento da dívida ao Tesouro Nacional (art. 214, inciso III, alínea a, do Regimento Interno/TCU) , atualizada monetariamente desde a data deste Acórdão até a data do efetivo recolhimento, se for paga após o vencimento, na forma da legislação em vigor;
9.3. autorizar, caso requerido, nos termos do art. 26 da Lei 8.443/1992, o parcelamento das dívidas a que se referem os subitem 9.1 e 9.2 acima em até 36 (trinta e seis) parcelas mensais e sucessivas, sobre as quais incidirão os correspondentes acréscimos legais (débito: atualização monetária e juros de mora; multa: atualização monetária) , esclarecendo ao responsável que a falta de pagamento de qualquer parcela importará no vencimento antecipado do saldo devedor, sem prejuízo das demais medidas legais;
9.4. autorizar, desde logo, a cobrança judicial das dívidas a que se refere este Acórdão, caso não atendida a notificação, nos termos do art. 28, inciso II, da Lei 8.443/1992;
9.5. remeter cópia deste Acórdão à Procuradoria da República no Estado de Minas Gerais, com fundamento no art. 16, § 3º, da Lei 8.443/1992 c/c o § 7º do art. 209 do Regimento Interno do TCU.

Tomada de Contas Especial instaurada pelo FNDE contra ex-prefeito, em face da não comprovação da regular aplicação dos recursos do Programa Nacional de Apoio ao Transporte Escolar  PNATE, no exercício de 2011.

Segunda Câmara

Município de Formoso/MG.

3. Responsável: Luiz Carlos da Silva (XXX.610.038-XX).

13.1. Ministros presentes: Ana Arraes (Presidente), Augusto Nardes, Aroldo Cedraz e Raimundo Carreiro.
13.2. Ministro-Substituto presente: Marcos Bemquerer Costa (Relator).

MARCOS BEMQUERER

Trata o processo da Tomada de Contas Especial instaurada pelo Fundo Nacional de Desenvolvimento da Educação - FNDE contra o Sr. Luiz Carlos da Silva, ex-prefeito do Município de Formoso/MG (gestões 2005-2009, 2009-2012 e 2017-2020) , em face da não comprovação da regular aplicação dos recursos do Programa Nacional de Apoio ao Transporte Escolar - PNATE, no exercício de 2011.
2.	A verba federal foi efetivamente liberada, no valor total de R$ 78.772,36, em parcelas, por meio de Ordens Bancárias no período de março a novembro de 2011 (peça 2) , tendo o pacto vigência de 1º/01/2011 a 31/12/2011, com prazo para prestação de contas até 30/04/2013 (peça 4) , nos termos da Resolução CD/FNDE nº 12, de 17/3/2011.
3.	O tomador de contas glosou integralmente as despesas pagas com recursos transferidos ao Município de Formoso/MG em vista de irregularidades na comprovação da execução dos recursos do Programa, constatadas no Relatório de Demandas Externas n° 00190.015238/2011-19, da Controladoria Geral da União, imputando responsabilidade ao Sr. Luiz Carlos da Silva (peça 30) .
4.	A Secretaria Federal de Controle Interno certificou a irregularidade das contas (peça 32) e a autoridade ministerial atestou haver tomado conhecimento dessa conclusão (peça 34) .
5.	No Tribunal, a Secretaria de Controle Externo de Tomada de Contas Especial - Secex/TCE elaborou resumo do iter processual e empreendeu exame técnico da matéria por meio da instrução inserta à peça 38, que reproduzo em parte e com ajustes de forma:
"HISTÓRICO
2.	Por conta do PNATE, cujo objeto era a 'transferência, em caráter suplementar, aos estados, ao Distrito Federal e aos municípios, de recursos financeiros destinados a custear a oferta de transporte escolar aos alunos educação básica pública, residentes em área rural, com o objetivo de garantir o acesso à educação', consoante Resolução CD/FNDE nº 12, de 17/3/2011, foi liberado no exercício de 2011 o valor total de R$ 78.772,36, conforme Ordens Bancárias e extratos bancários da conta específica, constantes das Peças 2 e 10, como segue abaixo:
	Valor (R$) 
	Data

	8.753,48
	31/3/2011

	8.753,48
	29/4/2011

	8.753,48
	31/5/2011

	8.753,48
	1º/7/2011

	8.753,48
	29/7/2011

	8.753,48
	1º/9/2011

	8.753,48
	30/9/2011

	8.753,48
	31/10/2011

	8.781,52
	30/11/2011

3.	A prestação de contas dos recursos repassados foi encaminhada pela Prefeita sucessora, Sra. Maria Domingas Marchese, em 27/4/2013 (Peças 4 a 7) , e o Parecer Conclusivo do Conselho de Acompanhamento e Controle Social do FUNDEB, pela aprovação da referida prestação de contas, foi enviado em 15/12/2015 (Peças 8 e 9) , conforme registros no SIGPC e no SIGECON, respectivamente.
4.	Durante as tratativas de análise das contas, o FNDE tomou conhecimento do Relatório de Demandas Externas n° 00190.015238/2011-19, resultado da fiscalização realizada no município de Formoso/MG, no período de 25/1 a 11/3/2013, pela Controladoria Geral da União (CGU) , para verificar a regularidade da aplicação dos recursos transferidos pelo Ministério da Educação por meio do PNAE e do PNATE, no período de janeiro/2010 a julho/2013 (Peças 11 e 12) .
5.	Consoante o citado Relatório, a equipe de auditoria da CGU verificou a ocorrência das seguintes irregularidades com os recursos do PNATE (Peça 11, p. 13-17, e Peça 12, p. 1-9) : 
'a) Inexistência de registros e de controles efetivos sobre a execução do Programa: nos processos de pagamentos apresentados, as notas fiscais correspondentes não estavam identificadas com o nome PNATE/FNDE, comprometendo sua vinculação formal ao programa e descumprindo exigências da Resolução/CD/FNDE nº 12/2011, art. 15, §2º, e da Resolução/CD/FNDE nº 14/2009, art. 15, § 2º;
b) Simulação de procedimento licitatório para justificar contratação de prestadores de serviço de transporte escolar: na análise da documentação relativa às Tomadas de Preços nº 03/2011 e nº 02/2012, constatou-se a ausência de autuação, protocolo, numeração e de peças essenciais ao processo, como o ato de designação da comissão de licitação e os comprovantes da publicação do edital, impossibilitando sua caracterização como processo administrativo formal, nos moldes exigidos pelo art. 38 da Lei nº 8666/1993, configurando-se como mero conjunto de peças reunidas de forma não cronológica;
c) Contratação de prestadores de serviço de transporte escolar sem licitação: a Prefeitura Municipal de Formoso/MG apresentou 80 termos contratuais referentes à terceirização dos serviços de transporte escolar, sendo 59 decorrentes de processos de dispensa de licitação, fundamentados no art. 24, incisos II e IV da Lei nº 8.666/1993; porém, 'o uso desse permissivo não é aplicável à contratação de prestadores de serviço de transporte escolar porque estes devem ser contratados mediante regular processo de licitação, em virtude de tratar-se de serviço previsível, não justificando a ocorrência de contratação emergencial';
d) Inexistência de informação sobre o número correto de linhas operadas: a Prefeitura, sob a alegação de desorganização dos arquivos atribuídos à transição da gestão, apresentou documentos desconexos que não permitiram a confirmação inequívoca do número de linhas de transporte escolar em funcionamento no município, pelos agentes terceirizados;
e) Aceitação de veículos sem autorização dos órgãos de trânsito para condução coletiva de escolares, pois a Prefeitura Municipal de Formoso/MG não apresentou a documentação comprobatória da realização de inspeção semestral para verificação dos equipamentos obrigatórios e de segurança, nem tampouco teve o cuidado de inserir exigência nesse sentido no edital e na minuta de contrato da Tomada de Preços nº 02/2012, em desacordo com a Resolução/CD/FNDE nº 12/2011, que estabelece, em seu art. 15, inciso II, alínea 'a', que "o veículo ou embarcação a ser contratado deverá obedecer às disposições do Código de Trânsito Brasileiro ou às Normas da Autoridade Marítima, assim como às eventuais legislações complementares no âmbito estadual, distrital e municipal", sendo a competência para a emissão dos laudos exclusiva dos órgãos ou entidades executivas de trânsito, não cabendo, para este fim, a vistoria realizada por servidores municipais e/ou profissionais contratados pela Prefeitura;
f) Ineficiência do controle social, manifesta na existência meramente formal do Conselho Municipal de Acompanhamento e Controle Social do Fundo de Manutenção e Desenvolvimento da Educação Básica e de Valorização dos Profissionais da Educação (CACS/FUNDEB) : a CGU constatou que o livro de atas do Conselho registrou sua última reunião em 27/4/2010, quando tratou da aprovação da prestação de contas do PNATE referente ao exercício de 2009, não havendo nenhum registro quanto à submissão, análise e aprovação da prestação de contas do PNATE referente aos exercícios de 2010, 2011 e 2012, em descordo com os artigos 17, 19 e 20 da Resolução CD/FNDE nº 12/2011.'
6. 		 Cumpre destacar a importância do Parecer do Conselho de Acompanhamento Social como elemento necessário à comprovação da regular aplicação dos recursos repassados, evidenciada pela jurisprudência do TCU, conforme se depreende dos fragmentos dos acórdãos abaixo transcritos:
'O Parecer do Conselho de Acompanhamento e Controle do Fundeb, previsto no art. 18, inciso II, da Resolução/CD/FNDE 14, de 8/4/2009, é peça de fundamental importância para a análise da prestação de contas, visto que evidencia a avaliação procedida por seus membros, pertencentes à comunidade local, sobre a regularidade da aplicação dos recursos públicos e os resultados alcançados. Nesse sentido, destaco excerto do Voto do e. Ministro José Múcio Monteiro condutor do Acórdão 2305/2017-TCU-Segunda Câmara:
'o ex-Prefeito (..) deixou de anexar o parecer do Conselho de Acompanhamento e Controle Social (CACS-Fundef) sobre a conformidade do uso do dinheiro público.
2. Como órgão à parte da administração municipal, com representatividade popular e próximo dos fatos, os conselhos de controle social têm isenção e legitimidade para testemunhar se os recursos confiados à prefeitura foram bem geridos. Daí ser indispensável a sua manifestação junto com as respectivas prestações de contas'.
Com efeito, entendo que sua ausência injustificada tem o condão de macular as contas apresentadas pelo responsável, provocando a impugnação dos valores repassados ao município e, por conseguinte, a responsabilização do ex-prefeito, com o julgamento pela irregularidade das contas, a condenação em débito e a aplicação da multa legal, consoante proposta uníssona aventada pela unidade instrutiva, chancelada pelo MP/TCU. (Acórdão 2002/2018-TCU-Primeira Câmara, Relator: Ministro Augusto Sherman) . 
É de se mencionar que esta Corte de Contas tem reconhecido o importante papel desempenhado pelos conselhos municipais de controle social, previstos em determinados programas federais de natureza continuada, a exemplo do que restou decido no Acórdão 289/2009-TCU-Primeira Câmara, de relatoria do eminente Ministro Augusto Nardes.
Tais conselhos promovem o controle dos programas federais que são executados em âmbito municipal, de sorte que a ausência de parecer por eles emitidos acerca da regularidade na utilização dos recursos federais repassados à municipalidade, e desde que inexistam nos autos documentos idôneos a demonstrar a correta aplicação desses recursos, tem o condão de macular as contas apresentadas, conforme já decidido no âmbito do Acórdão 2286/2014-TCU-Primeira Câmara, que teve por relator o ilustre Ministro-substituto Weder de Oliveira (Acórdão 2762/2016-TCU-Segunda Câmara, Relator: Ministros Vital do Rêgo) .¿'
7.	No presente processo, a Controladoria-Geral da União considerou que houve ineficiência do controle social, ante a existência meramente formal do Conselho Municipal de Acompanhamento e Controle Social do Fundo de Manutenção e Desenvolvimento da Educação Básica e de Valorização dos Profissionais da Educação (CACS/FUNDEB) . 
8.	Registra-se ainda, quanto à aceitação de veículos sem autorização dos órgãos de trânsito para condução coletiva de escolares, a importância que a jurisprudência do TCU tem dado ao assunto, a exemplo de trecho constante do Acórdão 4474/2019-TCU-Segunda Câmara, rel. Min. Subst. Marcos Bemquerer, abaixo transcrito:
'16. A propósito, o Tribunal tem destacado a obrigatoriedade de o gestor dar pleno cumprimento às normas de segurança para a prestação de serviços de transporte coletivo de escolares. Eis alguns enunciados coletados da Jurisprudência Sistematizada no TCU:
'Os serviços de transporte escolar devem atender as exigências contidas no Código de Trânsito Brasileiro (Lei 9.503/1997) e nos normativos do Pnate expedidos pelo FNDE, a exemplo da Resolução FNDE 12, de 17/3/2011, em especial, as condições dos veículos e condutores contratados.' (Acórdão 2177/2012-TCU-Plenário, rel. Min. Subst. André Luís de Carvalho) 
'Os veículos para transporte escolar devem cumprir as exigências do Código de Trânsito Brasileiro (Lei 9.503/1997) , em especial quanto aos quesitos de segurança estabelecidos.' (Acórdão 11907/2011-TCU-Segunda Câmara, rel. Min. Subst. Augusto Sherman Cavalcanti) .
9.	Foi emitida a Informação nº 207/2016/Daesp/Copra/Cgcap/Difin/FNDE (Peça 15) , impugnando o total das despesas pagas com os recursos do PNATE/2011, no montante de R$ 79.229,62, tendo em vista que 'Não foi possível estabelecer o nexo da execução financeira dos valores declarados na relação de pagamentos com os constantes no extrato bancário da conta específica do programa, contrariando o disposto §8º, art. 7º da Resolução CD/FNDE nº 12, de 17 de março de 2011, (Banco do Brasil, Agência 1330-7, Conta Corrente 14.047-3) .'
10.	Registra-se que o valor impugnado ultrapassa o total repassado por conta do PNATE/2011, ante a glosa do saldo do exercício anterior (2010) , no valor de R$ 457,26, utilizado em 2011. 
11.	Por meio dos Ofícios nº s 9120 e 9122/2016/Daesp/Copra/Cgcap/Difin/FNDE, recebidos em 18/5 e 2/6/2016, o FNDE notificou o Sr. Luiz Carlos da Silva e sua sucessora, Sra. Maria Domingas Marchese, das irregularidades verificadas na execução dos recursos do PNATE/2011 (Peças 16 e 17) .
12.	Em 30/5/2016, o Sr. Luiz Carlos da Silva solicitou ao FNDE, através de advogado, vistas e cópias dos processos relativos aos recursos repassados ao Município de Formoso/MG por conta do PNATE, nos exercícios de 2011 e 2012 (Peça 18) .
13.	Foi emitido o Parecer nº 5202/2017-DAESP/COPRA/CGCAP/DIFIN (Peça 19) , sugerindo a impugnação do valor repassado, no montante de R$ 79.229,62, ante a 'não comprovação regular dos recursos transferidos'.
14.	Expediu-se o Ofício nº 33065/2017/Daesp/Copra/Cgcap/Difin-FNDE, ao Sr. Luiz Carlos da Silva, por ele recebido em 22/12/2017 (Peças 20 e 21, p. 1) , encaminhando cópia do Parecer nº 5202/2017-DAESP/COPRA/CGCAP/DIFIN e solicitando a devolução do montante de R$ 79.229,62, porém ele não mais se manifestou.	
15.	Diante do não saneamento das irregularidades apontadas e da não devolução dos recursos, instaurou-se a Tomada de Contas Especial. No Relatório de Tomada de Contas Especial nº 305/2018-DIREC/COTCE/CGCAP/DIFIN-FNDE/MEC (Peça 30) conclui-se que o prejuízo importa em 100% do valor dos recursos repassados, imputando-se a responsabilidade ao Sr. Luiz Carlos da Silva, Prefeito Municipal de Formoso/MG nas gestões 2005/2008, 2009/2012 e 2017/2020 (atual) , em razão da impugnação de despesas pagas com recursos do Programa Nacional de Apoio ao Transporte Escolar - PNATE, no exercício de 2011, ante a não comprovação regular dos recursos transferidos.
16.	O Relatório de Auditoria nº 31/2019 da Controladoria Geral da União (Peça 31) também chegou às mesmas conclusões. Após serem emitidos o Certificado de Auditoria, o Parecer do Dirigente e o Pronunciamento Ministerial (Peças 32 a 34) , o processo foi remetido a esse Tribunal.
17.	Em atendimento ao item 9.4, do Acórdão 1772/2017-TCU-Plenário, Relator Ministro Augusto Sherman Cavalcanti, informa-se que foi efetuada pesquisa no sistema processual do TCU, e que foram encontrados débitos imputáveis ao responsável em outros processos em tramitação no Tribunal: TCs Processo 000.849/2019-2, Processo 000.899/2019-5, Processo 012.098/2018-3, Processo 033.244/2017-0 e Processo 015.077/2017-9.
ANÁLISE DOS PRESSUPOSTOS DE ADMISSIBILIDADE
18.	Verificou-se que não houve o transcurso de mais de dez anos desde o fato gerador sem que tenha havido a notificação do responsável pela autoridade administrativa federal competente (art. 6º, inciso II, c/c art. 19 da IN/TCU 71/2012, modificada pela IN/TCU 76/2016) , uma vez que os recursos foram transferidos em 2011 (Peças 2 e 10) e o responsável foi notificado sobre as irregularidades pela autoridade administrativa competente por meio do Ofício nº 33065/2017/Daesp/Copra/Cgcap/Difin-FNDE, recebido em 22/12/2017 (Peças 20 e 21, p. 1) .
19. 	Verificou-se que o valor atualizado do débito apurado (sem juros) em 1º/7/2017 é superior a R$ 100.000,00, na forma estabelecida conforme os arts. 6º, inciso I, e 19 da IN/TCU 71/2012, modificada pela IN/TCU 76/2016.
20.	A tomada de contas especial estava, assim, devidamente constituída e em condição de ser instruída.
21.	Na instrução inicial (Peça 38) , analisando-se os documentos nos autos, concluiu-se pela necessidade de realização da citação do Sr. Luiz Carlos da Silva, nestes termos:
'a) realizar a citação do Sr. Luiz Carlos da Silva (CPF XXX.610.038-XX) , com fundamento nos arts. 10, § 1º, e 12, incisos I e II, da Lei 8.443/1992 c/c o art. 202, incisos I e II, do RI/TCU, para, no prazo de quinze dias, apresentar alegações de defesa quanto à irregularidade detalhada a seguir:
i)  Irregularidade: não comprovação regular dos recursos transferidos pelo FNDE ao Município de Formoso/MG, no exercício de 2011, por força do Programa Nacional de Apoio ao Transporte Escolar - PNATE, ante a ocorrência das seguintes irregularidades, constatadas no Relatório de Demandas Externas n° 00190.015238/2011-19, resultado da fiscalização realizada no município de Formoso/MG, no período de 25/1 a 11/3/2013, pela Controladoria Geral da União:
- Inexistência de registros e de controles efetivos sobre a execução do Programa;
- Simulação de procedimento licitatório para justificar contratação de prestadores de serviço de transporte escolar;
- Contratação de prestadores de serviço de transporte escolar sem licitação;
- Inexistência de informação sobre o número correto de linhas operadas por agentes terceirizados;
- Aceitação de veículos sem autorização dos órgãos de trânsito para condução coletiva de escolares;
- Ineficiência do controle social, ante a existência meramente formal do Conselho Municipal de Acompanhamento e Controle Social do Fundo de Manutenção e Desenvolvimento da Educação Básica e de Valorização dos Profissionais da Educação (CACS/FUNDEB) .
ii)  Conduta: Não comprovar, através de documentos idôneos, as despesas pagas com recursos do PNATE/2011, impedindo a comprovação da boa e regular aplicação dos mesmos, ante a ocorrência das seguintes irregularidades, constatadas no Relatório de Demandas Externas n° 00190.015238/2011-19, resultado da fiscalização realizada no município de Formoso/MG, no período de 25/1 a 11/3/2013, pela Controladoria Geral da União:
- Inexistência de registros e de controles efetivos sobre a execução do Programa;
- Simulação de procedimento licitatório para justificar contratação de prestadores de serviço de transporte escolar;
- Contratação de prestadores de serviço de transporte escolar sem licitação;
- Inexistência de informação sobre o número correto de linhas operadas por agentes terceirizados;
- Aceitação de veículos sem autorização dos órgãos de trânsito para condução coletiva de escolares;
- Ineficiência do controle social, ante a existência meramente formal do Conselho Municipal de Acompanhamento e Controle Social do Fundo de Manutenção e Desenvolvimento da Educação Básica e de Valorização dos Profissionais da Educação (CACS/FUNDEB) .
iii)  Dispositivos violados: Resolução FNDE/CD nº 12, de 17/3/2011, e Lei 8.666/1993;
e/ou recolher aos cofres do FNDE a quantia abaixo indicada, referente à irregularidade e à conduta de que trata o item 27, alínea "a", atualizada monetariamente a partir da respectiva data até o efetivo recolhimento, abatendo-se na oportunidade as quantias eventualmente ressarcidas, na forma da legislação em vigor.
Débito: PNATE/2011
	Valor (R$) 
	Data

	457,26
	1º/1/2011

	8.752,48
	4/4/2011

	8.752,48
	3/5/2011

	8.752,48
	2/6/2011

	8.752,48
	15/7/2011

	8.752,48
	2/8/2011

	8.752,48
	5/9/2011

	8.752,48
	4/10/2011

	8.752,48
	3/11/2011

	8.752,52
	2/12/2011

Valor atualizado do débito em 4/6/2019: R$ 123.910,42.
b) informar o responsável de que, caso venha a ser condenado pelo Tribunal, o débito ora apurado será acrescido de juros de mora, nos termos do § 1º do art. 202 do RI/TCU;
c) esclarecer ao responsável que o recolhimento tempestivo do débito somente saneará o processo caso seja reconhecida a sua boa-fé e não se constate outra irregularidade nas contas, nos termos do art. 12, inciso VI, da Resolução-TCU 170/2004;
d) encaminhar cópia da presente instrução e do Relatório de Demandas Externas n° 00190.015238/2011-19, da Controladoria-Geral da União - CGU (Peças 11 e 12) , ao responsável, a fim de subsidiar a apresentação de suas alegações de defesa e/ou razões de justificativa;
e) esclarecer ao responsável, em obediência ao art. 12, § 3º, da Lei 8.443/1992, e ao art. 12, inciso VII, da Resolução TCU 170/2004, que o não atendimento à citação ou à audiência implicará revelia, para todos os efeitos, dando-se prosseguimento ao processo.'
22.	Em cumprimento ao pronunciamento da Unidade (Peça 40) , foi efetuada a citação do Sr. Luiz Carlos da Silva, nos moldes adiante: 
	Ofício
	Data de Recebimento do Ofício
	Nome do Recebedor do Ofício
	Observação
	Fim do Prazo para Defesa

	6609/2019-Secex-TCE (Peça 42) , de 19/8/2019
	23/8/2019 (Vide AR de Peça 43) 
	Odair G. Pimenta
	Ofício recebido no endereço do responsável, conforme pesquisa no sistema da Receita Federal (Peça 36) 
	9/9/2019

23.	Em 12/9/2019, ingressou no TCU pedido de prorrogação de prazo para atendimento à citação, formulado pelo Sr. Luiz Carlos da Silva, atual Prefeito Municipal de Formoso/MG, bem como procuração daquela Prefeitura conferindo poderes à advogada Leidiane Evangelista de Sousa, inscrita na OAB/MG sob o nº 161.334, para atuar junto ao TCU (Peças 44 e 45) .
24.	Consoante Portaria de delegação de competência do Ministro-Substituto Marcos Bemquerer Costa (art. 1º, inciso III, da Portaria-GAB/MIN-MBC nº 1/2014) , e Portaria de subdelegação de competência: art. 1º, inciso VII, da Portaria-Seproc nº 2/2019, o Chefe do 4º Secomp da Seproc concedeu o pedido, prorrogando-se tal prazo por mais 15 dias, contados a partir do vencimento do prazo original, ou seja, até 26/9/2019, informando-se ainda que o TCU 'não está obrigado a notificar o responsável por ofício, em conformidade com o art. 183, parágrafo único, do Regimento Interno do TCU, c/c o art. 19, § 6º, da Resolução-TCU 170/2004, bem como com a orientação constante do Memorando-Circular 40/2015-Segecex' (Peça 46) .
25.	Transcorrido o prazo regimental, entretanto, o responsável permaneceu silente, devendo ser considerado revel, nos termos do art. 12, § 3º, da Lei 8.443/1992.
EXAME TÉCNICO
Da validade das notificações
26.	Preliminarmente, cumpre tecer breves considerações sobre a forma como são realizadas as comunicações processuais no TCU. A esse respeito, destacam-se o art. 179, do Regimento Interno do TCU (Resolução 155, de 4/12/2002) e o art. 4º, inciso III, § 1º, da Resolução TCU 170, de 30 de junho de 2004, in verbis:
'Art. 179. A citação, a audiência ou a notificação, bem como a comunicação de diligência, farse-ão:
I - mediante ciência da parte, efetivada por servidor designado, por meio eletrônico, fac-símile, telegrama ou qualquer outra forma, desde que fique confirmada inequivocamente a entrega da comunicação ao destinatário;
II - mediante carta registrada, com aviso de recebimento que comprove a entrega no endereço do destinatário;
III - por edital publicado no Diário Oficial da União, quando o seu destinatário não for localizado
 (...) 
Art. 3º As comunicações serão dirigidas ao responsável, ou ao interessado, ou ao dirigente de órgão ou entidade, ou ao representante legal ou ao procurador constituído nos autos, com poderes expressos no mandato para esse fim, por meio de:
I - correio eletrônico, fac-símile ou telegrama;
II - servidor designado;
III - carta registrada, com aviso de recebimento;
IV - edital publicado no Diário Oficial da União, quando o seu destinatário não for localizado, nas hipóteses em que seja necessário o exercício de defesa".
Art. 4º. Consideram-se entregues as comunicações:
I - efetivadas conforme disposto nos incisos I e II do artigo anterior, mediante confirmação da ciência do destinatário;
II - realizadas na forma prevista no inciso III do artigo anterior, com o retorno do aviso de recebimento, entregue comprovadamente no endereço do destinatário;
III - na data de publicação do edital no Diário Oficial da União, quando realizadas na forma prevista no inciso IV do artigo anterior.
§ 1º O endereço do destinatário deverá ser previamente confirmado mediante consulta aos sistemas disponíveis ao Tribunal ou a outros meios de informação, a qual deverá ser juntada ao respectivo processo.'
27.	Portanto, temos que a validade da citação via postal não depende de que o aviso de recebimento seja assinado pelo próprio destinatário da comunicação, o que dispensa, no caso em tela, a entrega do AR em 'mãos próprias'. A exigência da norma é no sentido de o Tribunal verificar se a correspondência foi entregue no endereço correto, residindo aqui a necessidade de certeza inequívoca. 
28.	Não é outra a orientação da jurisprudência do TCU, conforme se verifica dos julgados a seguir transcritos:
'São válidas as comunicações processuais entregues, mediante carta registrada, no endereço correto do responsável, não havendo necessidade de que o recebimento seja feito por ele próprio (Acórdão 3648/2013-TCU-Segunda Câmara, Relator Ministro JOSÉ JORGE) ;
É prescindível a entrega pessoal das comunicações pelo TCU, razão pela qual não há necessidade de que o aviso de recebimento seja assinado pelo próprio destinatário. Entregandose a correspondência no endereço correto do destinatário, presume-se o recebimento da citação. (Acórdão 1019/2008-TCU-Plenário, Relator Ministro BENJAMIN ZYMLER) ;
As comunicações do TCU, inclusive as citações, deverão ser realizadas mediante Aviso de Recebimento - AR, via Empresa Brasileira de Correios e Telégrafos, bastando para sua validade que se demonstre que a correspondência foi entregue no endereço correto. (Acórdão 1526/2007-TCU-Plenário, Relator Ministro AROLDO CEDRAZ) .'
29.	A validade do critério de comunicação processual do TCU foi referendada pelo Supremo Tribunal Federal, nos termos do julgamento do MS-AGR 25.816/DF, por meio do qual se afirmou a desnecessidade da ciência pessoal do interessado, entendendo-se suficiente a comprovação da entrega do 'AR' no endereço do destinatário:
'EMENTA: AGRAVO REGIMENTAL. MANDADO DE SEGURANÇA. DESNECESSIDADE DE INTIMAÇÃO PESSOAL DAS DECISÕES DO TRIBUNAL DE CONTAS DA UNIÃO. ART. 179 DO REGIMENTO INTERNO DO TCU. INTIMAÇÃO DO ATO IMPUGNADO POR CARTA REGISTRADA, INICIADO O PRAZO DO ART. 18 DA LEI nº 1.533/51 DA DATA CONSTANTE DO AVISO DE RECEBIMENTO. DECADÊNCIA RECONHECIDA. AGRAVO IMPROVIDO.
O envio de carta registrada com aviso de recebimento está expressamente enumerado entre os meios de comunicação de que dispõe o Tribunal de Contas da União para proceder às suas intimações.
O inciso II do art. 179 do Regimento Interno do TCU é claro ao exigir apenas a comprovação da entrega no endereço do destinatário, bastando o aviso de recebimento simples.'
30.	No caso vertente, a citação do responsável foi encaminhada ao endereço constante da base de dados CPF da Receita Federal (Peça 36) , de forma bastante zelosa, e a entrega do ofício nesse endereço ficou comprovada (Peça 42) , tanto que apresentou pedido de prorrogação do prazo para atender ao ofício citatório.
31.	Apesar de regularmente citado, o responsável deixou transcorrer in albis o prazo regimental que lhe foi concedido para apresentar alegações de defesa e/ou efetuar o recolhimento do débito, motivo pelo qual se impõe o reconhecimento da revelia de que trata o art. 12, § 3º, da Lei 8.443/1992.
32.	Deve-se observar que, nos processos do TCU, a revelia não implica a presunção de que sejam verdadeiras todas as imputações levantadas contra o responsável, diferentemente do que ocorre no processo civil, em que o não comparecimento do réu aos autos leva à presunção da verdade dos fatos narrados pelo autor. Dessa forma, a avaliação da responsabilidade do agente não pode prescindir da prova existente no processo ou para ela carreada.
33.	Assim, independentemente da revelia, a avaliação da responsabilidade do agente nos processos desta Corte não prescinde dos elementos existentes nos autos ou para ele carreados, uma vez que são regidos pelo princípio da verdade material (Acórdão 163/2015-TCU-Segunda Câmara, Relator Ministro André de Carvalho; 2.685/2015-TCU-2ª Câmara, Relator Ministro Raimundo Carreiro; 2.801/2015-TCU-1ª Câmara, Relator Ministro Walton Alencar Rodrigues; 4.340/2015-TCU-1ª Câmara, Relator Ministro-Substituto Weder de Oliveira e 5.537/2015-TCU-1ª Câmara, Relator Ministro-Sustituto Weder de Oliveira) . 
34.	Entretanto, cabe destacar que, nas fases anteriores desta TCE, o responsável também não se manifestou quanto à irregularidade que lhe foi imputada, mantendo-se omisso, conforme registrado no Relatório de Tomada de Contas Especial nº 305/2018-DIREC/COTCE/CGCAP/DIFIN-FNDE/MEC (Peça 30) .
35.	Adicionalmente, a irregularidade imputada ao responsável está claramente demonstrada nos autos, não sendo possível, nesta fase processual, o aproveitamento de qualquer análise de elementos em defesa do Sr. Luiz Carlos da Silva.
Da análise da pretensão punitiva
36.	Vale ressaltar que a jurisprudência pacífica nesta Corte é no sentido da imprescritibilidade das ações de ressarcimento ao erário (Súmula-TCU 282) . Dessa forma, identificado dano ao erário, deve-se instaurar e julgar o processo de tomada de contas especial para responsabilizar seus agentes causadores, respeitando o direito ao contraditório e à ampla defesa, independentemente de quando ocorreram os atos impugnados.
37.	Já a pretensão punitiva do TCU, conforme Acórdão 1441/2016-TCU-Plenário, que uniformizou a jurisprudência acerca dessa questão, subordina-se ao prazo geral de prescrição indicado no art. 205 do Código Civil, que é de 10 anos, contado da data de ocorrência da irregularidade sancionada, nos termos do art. 189 do Código Civil, sendo este prazo interrompido pelo ato que ordenar a citação, a audiência ou a oitiva do responsável. Conforme o mesmo Acórdão, a ocorrência desta espécie de prescrição será aferida, independentemente de alegação da parte, em cada processo no qual haja intenção de aplicação das sanções previstas na Lei 8.443/1992.
38.		Considerando que o ato imputado foi a não comprovação regular dos recursos transferidos ao Município de Formoso/MG por força do PNATE/2011, ante a ocorrência das irregularidades constatadas no Relatório de Demandas Externas n° 00190.015238/2011-19, da Controladoria Geral da União, o início da contagem do prazo prescricional deverá coincidir com a data de repasse dos aludidos recursos, cuja última parcela foi creditada em 30/11/2011. Sendo assim, em razão de não ter transcorrido mais de 10 anos entre esta data e a data que ordenou a citação (30/7/2019 - Peça 40) , constata-se que não ocorreu a prescrição da pretensão punitiva.
39.	Em se tratando de processo em que a parte interessada não se manifestou acerca das irregularidades imputadas, não há elementos para que se possa efetivamente aferir e reconhecer a ocorrência de boa-fé na conduta do responsável, podendo este Tribunal, desde logo, proferir o julgamento de mérito pela irregularidade das contas, conforme nos termos dos §§ 2º e 6º do art. 202 do Regimento Interno do TCU (Acórdão 2064/2011-TCU-Primeira Câmara, Relator Ministro Ubiratan Aguiar; Acórdão 6182/2011-TCU-Primeira Câmara, Relator Ministro-Substituto Weder de Oliveira; Acórdão 4072/2010-TCU-Primeira Câmara, Relator Ministro Valmir Campelo; Acórdão 1189/2009-TCU-Primeira Câmara, Relator Ministro-Substituto Marcos Bemquerer; Acórdão 731/2008-TCU-Plenário, Relator Ministro Aroldo Cedraz) . 
40. 	Dessa forma, o responsável deve ser considerado revel, nos termos do art. 12, §3º, da Lei 8.443/1992, devendo as contas serem julgadas irregulares, condenando-o ao débito apurado e aplicando-lhe a multa prevista no art. 57 da Lei 8.443/1992.
CONCLUSÃO
41.		A partir dos elementos constantes dos autos, foi possível verificar que o Sr. Luiz Carlos da Silva, Prefeito Municipal de Formoso/MG nas gestões 2005/2008, 2009/2012 e 2017/2020, era a pessoa responsável pela gestão e execução dos recursos federais recebidos à conta do PNATE/2011.
42.	Por outro lado, o Sr. Luiz Carlos da Silva não tomou as medidas necessárias para a comprovação do regular uso dos valores públicos, sendo, portanto, o responsável pelo prejuízo apurado nesta Tomada de Contas Especial, em razão de irregularidades na comprovação da execução dos recursos do PNATE/2011, constatadas no Relatório de Demandas Externas n° 00190.015238/2011-19, da Controladoria Geral da União.
43.	Diante da revelia do responsável e inexistindo nos autos elementos que permitam concluir pela ocorrência de boa-fé ou de outros excludentes de culpabilidade em sua conduta, propõe-se que suas contas sejam julgadas irregulares, e que o Sr. Luiz Carlos da Silva seja condenado em débito."
6.	Ante o exposto, a Secex/TCE ofereceu a seguinte proposta de encaminhamento (p. 48/50) :
	6.1. 	considerar revel o Sr. Luiz Carlos da Silva;
	6.2.	julgar irregulares as contas do Sr. Luiz Carlos da Silva, com fundamento no art. 16, III, alíneas b e c, da Lei 8.443/1992, condenando-o ao pagamento das importâncias a seguir especificadas:
	Valor (R$) 
	Data

	8.753,48
	31/3/2011

	8.753,48
	29/4/2011

	8.753,48
	31/5/2011

	8.753,48
	1º/7/2011

	8.753,48
	29/7/2011

	8.753,48
	1º/9/2011

	8.753,48
	30/9/2011

	8.753,48
	31/10/2011

	8.781,52
	30/11/2011

	6.3. aplicar ao Sr. Luiz Carlos da Silva a multa prevista no art. 57 da Lei 8.443/1992;
	6.4. autorizar, com fundamento no art. 26 da Lei 8.443/1992, o parcelamento, caso requerido, e a cobrança judicial da dívida, nos termos do art. 28, inciso II, da Lei 8.443/1992;
6.5. encaminhar cópia da deliberação que vier a ser proferida ao Procurador-Chefe da Procuradoria da República no Estado de Minas Gerais, com base no § 3º do art. 16 da Lei 8.443/1992 c/c o § 7º do art. 209 do Regimento Interno do TCU.
7.	O Ministério Público junto a este Tribunal, representado pelo Procurador Júlio Marcelo de Oliveira, concordou com o encaminhamento sugerido pela unidade técnica (peça 51) . 
	É o Relatório.

Leidiane Evangelista de Sousa (OAB/MG 161.334).

Procurador Júlio Marcelo de Oliveira.

TOMADA DE CONTAS ESPECIAL. FUNDO NACIONAL DE DESENVOLVIMENTO DA EDUCAÇÃO - FNDE. PROGRAMA NACIONAL DE APOIO AO TRANSPORTE ESCOLAR - PNATE. FISCALIZAÇÃO DA CONTROLADORIA-GERAL DA UNIÃO. IMPUGNAÇÃO DA INTEGRALIDADE DAS DESPESAS EFETUADAS COM OS RECURSOS REPASSADOS À PREFEITURA. NÃO COMPROVAÇÃO DA BOA E REGULAR APLICAÇÃO DAS VERBAS TRANSFERIDAS. CITAÇÃO. REVELIA. CONTAS IRREGULARES. DÉBITO COM APLICAÇÃO DE MULTA.

TOMADA DE CONTAS ESPECIAL (TCE)

Secretaria de Controle Externo de Tomada de Contas Especial - Secex/TCE.

Trago à apreciação deste Colegiado Tomada de Contas Especial instaurada pelo Fundo Nacional de Desenvolvimento da Educação - FNDE contra o Sr. Luiz Carlos da Silva, ex-prefeito do Município de Formoso/MG (gestões 2005-2008, 2009-2012 e 2017-2020) , em face da não comprovação da regular aplicação dos recursos do Programa Nacional de Apoio ao Transporte Escolar - PNATE, no exercício de 2011.
2.	A verba federal foi efetivamente liberada, no valor total de R$ 78.772,36, em parcelas, por meio de Ordens Bancárias no período de março a novembro de 2011 (peça 2) , tendo o pacto vigência de 1º/01/2011 a 31/12/2011, com prazo para prestação de contas até 30/04/2013 (peça 4) , nos termos da Resolução CD/FNDE nº 12, de 17/3/2011.
3.	O tomador de contas glosou integralmente as despesas pagas com recursos transferidos ao Município de Formoso/MG em vista de irregularidades na comprovação da execução dos recursos do Programa, constatadas no Relatório de Demandas Externas n° 00190.015238/2011-19, da Controladoria Geral da União, imputando responsabilidade ao Sr. Luiz Carlos da Silva (peça 30) .
4.	A Secretaria Federal de Controle Interno certificou a irregularidade das contas (peça 32) e a autoridade ministerial atestou haver tomado conhecimento dessa conclusão (peça 34) .
5.	A prestação de contas dos recursos repassados foi enviada pela prefeita sucessora, Sra. Maria Domingas Marchese, em 27/4/2013 (peças 4 a 7) . O Parecer Conclusivo do Conselho de Acompanhamento e Controle Social do Fundeb, pela aprovação da referida prestação de contas, foi encaminhado em 15/12/2015 (peças 8 e 9) .
6.	À época da análise das contas, o FNDE tomou conhecimento de fiscalização da Controladoria Geral da União - CGU no município de Formoso/MG, no período de 25/1 a 11/3/2013, com o objetivo de verificar a regularidade da aplicação dos recursos transferidos pelo Ministério da Educação por meio do PNAE e do PNATE, no período de janeiro de 2010 a julho de 2013, que teve como resultado o Relatório de Demandas Externas n° 00190.015238/2011-19 (peças 11 e 12) .
7.	 No âmbito da fiscalização da CGU foram verificadas as seguintes irregularidades, extraídas de trechos do Relatório (peça 11, p. 13 a 17, e peça 12, p. 1 a 9) :
"a) Inexistência de registros e de controles efetivos sobre a execução do Programa: nos processos de pagamentos apresentados, as notas fiscais correspondentes não estavam identificadas com o nome PNATE/FNDE, comprometendo sua vinculação formal ao programa e descumprindo exigências da Resolução/CD/FNDE nº 12/2011, art. 15, § 2º, e da Resolução/CD/FNDE nº 14/2009, art. 15, § 2º;
b) Simulação de procedimento licitatório para justificar contratação de prestadores de serviço de transporte escolar: na análise da documentação relativa às Tomadas de Preços nº 03/2011 e nº 02/2012, constatou-se a ausência de autuação, protocolo, numeração e de peças essenciais ao processo, como o ato de designação da comissão de licitação e os comprovantes da publicação do edital, impossibilitando sua caracterização como processo administrativo formal, nos moldes exigidos pelo art. 38 da Lei nº 8666/1993, configurando-se como mero conjunto de peças reunidas de forma não cronológica;
c) Contratação de prestadores de serviço de transporte escolar sem licitação: a Prefeitura Municipal de Formoso/MG apresentou 80 termos contratuais referentes à terceirização dos serviços de transporte escolar, sendo 59 decorrentes de processos de dispensa de licitação, fundamentados no art. 24, incisos II e IV, da Lei nº 8.666/1993; porém, 'o uso desse permissivo não é aplicável à contratação de prestadores de serviço de transporte escolar porque estes devem ser contratados mediante regular processo de licitação, em virtude de tratar-se de serviço previsível, não justificando a ocorrência de contratação emergencial';
d) Inexistência de informação sobre o número correto de linhas operadas: a Prefeitura, sob a alegação de desorganização dos arquivos atribuídos à transição da gestão, apresentou documentos desconexos que não permitiram a confirmação inequívoca do número de linhas de transporte escolar em funcionamento no município, pelos agentes terceirizados;
e) Aceitação de veículos sem autorização dos órgãos de trânsito para condução coletiva de escolares, pois a Prefeitura Municipal de Formoso/MG não apresentou a documentação comprobatória da realização de inspeção semestral para verificação dos equipamentos obrigatórios e de segurança, nem tampouco teve o cuidado de inserir exigência nesse sentido no edital e na minuta de contrato da Tomada de Preços nº 02/2012, em desacordo com a Resolução/CD/FNDE nº 12/2011, que estabelece, em seu art. 15, inciso II, alínea 'a', que 'o veículo ou embarcação a ser contratado deverá obedecer às disposições do Código de Trânsito Brasileiro ou às Normas da Autoridade Marítima, assim como às eventuais legislações complementares no âmbito estadual, distrital e municipal', sendo a competência para a emissão dos laudos exclusiva dos órgãos ou entidades executivas de trânsito, não cabendo, para este fim, a vistoria realizada por servidores municipais e/ou profissionais contratados pela Prefeitura;
f) Ineficiência do controle social, manifesta na existência meramente formal do Conselho Municipal de Acompanhamento e Controle Social do Fundo de Manutenção e Desenvolvimento da Educação Básica e de Valorização dos Profissionais da Educação (CACS/FUNDEB) : a CGU constatou que o livro de atas do Conselho registrou sua última reunião em 27/4/2010, quando tratou da aprovação da prestação de contas do PNATE referente ao exercício de 2009, não havendo nenhum registro quanto à submissão, análise e aprovação da prestação de contas do PNATE referente aos exercícios de 2010, 2011 e 2012, em descordo com os artigos 17, 19 e 20 da Resolução CD/FNDE nº 12/2011."
8.	Após as constatações da Controladoria, o FNDE notificou o Sr. Luiz Carlos da Silva e sua sucessora Sra. Maria Domingas Marchese (peças 16 e 17) , acerca das irregularidades verificadas. O Sr. Luiz Carlos, por meio de advogado, solicitou ao FNDE vista e cópia dos processos relativos aos repasses de recursos federais do município à conta do PNATE, nos exercícios de 2011 e 2012 (peça 18) .  Em um segundo momento, o FNDE emitiu Parecer sugerindo a impugnação do valor repassado, em razão da não comprovação da regular aplicação dos recursos transferidos (peça 19) , imputando ao Sr. Luiz Carlos a responsabilidade pelo feito, entretanto o responsável não saneou as irregularidades, bem como não devolveu os recursos, de forma que o FNDE instaurou a presente Tomada de Contas Especial (peça 30) .
9.	Neste Tribunal, a Secretaria de Controle Externo de Tomadas de Contas Especiais - Secex/TCE promoveu a citação do responsável a fim de que recolhesse o valor original do débito apurado, atualizado monetariamente, e/ou apresentasse as alegações de defesa quanto à "não comprovação regular dos recursos transferidos pelo FNDE ao Município de Formoso/MG, no exercício de 2011, por força do Programa Nacional de Apoio ao Transporte Escolar - PNATE, ante a ocorrência das seguintes irregularidades, constatadas no Relatório de Demandas Externas n° 00190.015238/2011-19, resultado da fiscalização realizada no município de Formoso/MG, no período de 25/1 a 11/3/2013, pela Controladoria Geral da União":
9.1. inexistência de registros e de controles efetivos sobre a execução do Programa;
9.2. possível simulação de procedimento licitatório para justificar contratação de prestadores de serviço de transporte escolar;
9.3. contratação de prestadores de serviço de transporte escolar sem o devido processo licitatório;
9.4. ausência de informações sobre o número de linhas operadas por agentes terceirizados;
9.5. utilização de veículos sem autorização dos órgãos de trânsito para condução coletiva de escolares;
9.6. ineficiência do controle social, ante a existência meramente formal do Conselho Municipal de Acompanhamento e Controle Social do Fundo de Manutenção e Desenvolvimento da Educação Básica e de Valorização dos Profissionais da Educação - CACS/Fundeb.
10.	A citação se deu por meio do Ofício 6609/2019-Secex-TCE (Peça 42) , de 19/8/2019, conforme pesquisa no sistema CPF da Receita Federal (peça 36) . O Ofício de citação foi recebido no endereço do prefeito, vide AR acostado à peça 43. No entanto, o responsável, a despeito de ter solicitado prorrogação de prazo para atendimento da citação (peças 44 e 45) , não encaminhou sua defesa ao TCU nem recolheu o valor do débito, situação que caracteriza a sua revelia e autoriza o prosseguimento do feito, a teor da disposição do art. 12, § 3º, da Lei 8.443/1992.
11.	Diante do exposto, o meu entendimento se coaduna com o exarado pela unidade técnica e pelo representante do MPTCU, transcritos no relatório precedente, os quais adoto como minhas razões de decidir, sem prejuízo de tecer os comentários a seguir.
12.	Acerca da irregularidade citada no subitem 9.6. retro, a jurisprudência dessa Corte é no sentido de que o Parecer do Conselho de Acompanhamento e Controle do Fundeb é peça fundamental para a análise da prestação de contas, por trazer informações acerca da regularidade da aplicação dos recursos públicos e dos resultados alcançados, bem como que sua ausência tem o condão de macular a regularidade das contas (Acórdão 2002/2018-TCU-Primeira Câmara, Relator: Ministro Augusto Sherman; Acórdão 2286/2014-TCU-Primeira Câmara, Relator: Ministro-Substituto Weder de Oliveira; Acórdão 2762/2016-TCU-Segunda Câmara, Relator: Ministros Vital do Rêgo) . 
13.	A CGU identificou que, desde 27/04/2010, quando da aprovação da prestação de contas dos recursos federais repassados por força do PNATE/2009, o Conselho Municipal de Acompanhamento e Controle Social do Fundo de Manutenção e Desenvolvimento da Educação Básica e de Valorização dos Profissionais da Educação do município não se reunia, apesar de ter sido encaminhado, em 15/12/2015, o Parecer Conclusivo do Conselho de Acompanhamento e Controle Social do Fundeb, o que impõe dúvidas acerca da veracidade das informações apresentadas.
14.	No tocante à irregularidade citada no subitem 9.5. retro, os precedentes jurisprudenciais desta Corte indicam a obrigatoriedade de o gestor dar pleno cumprimento às normas de segurança para a prestação de serviços de transportes escolares, conforme trecho extraído de julgado de minha relatoria:
Acórdão 6188/2019-TCU-Segunda Câmara
"47.	(...) .  O transporte de alunos da área rural para as escolas, sem a devida observância das normas de segurança do Código de Trânsito Brasileiro aplicáveis a esse tipo de transporte coletivo e das normas do Pnate expedidas pelo FNDE, não tem abrigo no Programa Nacional de Apoio ao Transporte Escolar, tampouco atende ao interesse público. 
48.	A propósito do tema, trago parte da Proposta de Deliberação relativa ao TC-Processo 005.755/2019-0, outra TCE também da minha relatoria e trazida à apreciação nesta mesma oportunidade: 
'20.	A propósito, o Tribunal tem destacado a obrigatoriedade de o gestor dar pleno cumprimento às normas de segurança para a prestação de serviços de transporte coletivo de escolares. Eis alguns enunciados coletados da Jurisprudência Sistematizada no TCU: 
'Os serviços de transporte escolar devem atender as exigências contidas no Código de Trânsito Brasileiro (Lei 9.503/1997) e nos normativos do Pnate expedidos pelo FNDE, a exemplo da Resolução FNDE 12, de 17/3/2011, em especial, as condições dos veículos e condutores contratados.' (Acórdão 2177/2012-TCU-Plenário, rel. min. subst. André Luís de Carvalho) .
'Os veículos para transporte escolar devem cumprir as exigências do Código de Trânsito Brasileiro (Lei 9.503/1997) , em especial quanto aos quesitos de segurança estabelecidos.' (Acórdão 11907/2011-TCU-Segunda Câmara, rel. min. subst. Augusto Sherman Cavalcanti) .
21.	Nos dois precedentes acima referenciados, as falhas foram constatadas em fiscalização realizada pelo TCU, havendo sido os responsáveis apenados com a multa do art. 58, inciso II, da Lei 8.443/1992.
22.	Em outra assentada, por meio do Acórdão 10268/2018-TCU-Segunda Câmara (rel. min. subst. André Luís de Carvalho) , mencionado também na instrução da unidade técnica, o Tribunal considerou graves a utilização de veículos inadequados ao transporte coletivo de escolares e a falta de controle sobre a situação das carteiras de habilitação dos motoristas, dentre outras ocorrências, e determinou a citação do responsável para apresentação da defesa e/ou recolhimento do débito apurado. A seguir, reproduzo excerto do voto condutor do referido decisum: 
'5. 	Peço licença para, no presente momento, discordar da Secex-TCE e do Parquet especial, já que alguns documentos citados como ausentes nesta TCE se mostram indispensáveis para a efetiva comprovação da regular consecução dos aludidos objetivos do Pnate, a exemplo da ausência dos controles de itinerários, de regularidade documental por parte dos prestadores de serviço (motoristas) e, ainda, da utilização dos veículos em condições de segurança inapropriadas.
6. 	Bem se vê que o eventual pagamento a partir de serviços realizados fora das especificações contratuais ou em dissonância com os normativos de trânsito e transporte seriam irregulares, podendo dar ensejo, sim, à subsistência do aludido dano ao erário.
7. 	Não por acaso, o Código de Trânsito Brasileiro reserva capítulo específico para a condução de escolares e, nele (Capítulo XIII) , disciplina não apenas os requisitos técnicos com as condições do veículo e do condutor, mas também os equipamentos obrigatórios de segurança, colocando a segurança do transporte como condição básica para que o serviço seja considerado adequado em sintonia com a Lei nº 8.987, de 1995.
8. 	Entendo, portanto, que, em vez do imediato arquivamento do presente feito, o TCU deve determinar a citação do ex-gestor responsável para que apresente as suas alegações de defesa e/ou recolha o valor do débito correspondente à totalidade dos recursos repassados ao aludido município, já que não restou comprovada a regularidade e a adequação dos dispêndios realizados com os recursos do Pnate em 2012.'"
15.	Em relação às ausências de procedimento licitatório formal para contratação de serviço de transporte escolar, de registros e controles efetivos sobre a sua execução e de informações sobre o número correto de linhas operadas, indicadas nos subitem 9.1 a 9.4, considero que as conclusões do relatório da CGU são suficientes para caracterizar, no tocante a tais situações, a responsabilidade do gestor municipal.
16.	Firmadas essas balizas, estando bem delimitadas as ocorrências e a responsabilidade daquele que foi arrolado neste feito, entendo que as contas do Sr. Luiz Carlos da Silva devem ser julgadas irregulares, com condenação ao pagamento do débito quantificado, no montante de R$ 78.772,36, aplicando-se a multa proporcional ao dano prevista no caput do art. 57 da Lei 8.443/1992, em face da reprovabilidade da sua conduta e da gravidade das faltas constatadas.
17.	Cumpre ainda autorizar o pagamento das dívidas em até 36 parcelas mensais e consecutivas, caso solicitado, e a cobrança judicial das dívidas, bem como encaminhar cópia do Acórdão que vier a ser proferido à Procuradoria da República no Estado de Minas Gerais, com fundamento no art. 16, § 3º, da Lei 8.443/1992 c/c art. 209, § 7º, do Regimento Interno do TCU. 
	 Ante o exposto, manifesto-me por que seja adotada a deliberação que ora submeto a este Colegiado.
T.C.U., Sala das Sessões, em 26 de maio de 2020.
MARCOS BEMQUERER COSTA
Relator